臺灣南投地方法院民事判決  
110年度簡上字第38號
上  訴  人  鄭漢文  
訴訟代理人  張伶榕律師
被 上訴 人  南投縣草屯地政事務所

法定代理人  梁崇智  
訴訟代理人  李金輝  
上列當事人間請求損害賠償事件，上訴人對於民國110年11月9日
本院南投簡易庭110年度投簡字第86號第一審民事簡易判決提起
上訴，本院於民國111年6月29日言詞辯論終結，判決如下：
    主  文
上訴駁回。
第二審訴訟費用由上訴人負擔。
    事實及理由
一、上訴人部分：
  ㈠於原審起訴主張略以：
　⒈上訴人於民國96年7月10日向訴外人蔡炳塘、蔡炳南以新臺幣
    （下同）990萬元購買坐落南投縣○○鎮○○段000地號、面積14
    ,204平方公尺之土地（下稱系爭土地），嗣上訴人於某日申
    請補發所有權狀，始知系爭土地業已於104年間重測，地段
    及地號變更為富頂段179地號土地，面積變更為13,796.24平
    方公尺，而短少407.76平方公尺（下稱104年重測）。
　⒉惟系爭土地於上訴人96年購買時，曾申請土地鑑界複丈，並
    有鑑界紀錄（下稱96年鑑界），當時被上訴人並未發現其面
    積計算錯誤，進而更正有關地籍圖冊，其所屬承辦人員執行
    職務行使公權力時，自難謂無過失。
　⒊上訴人因系爭土地於104年重測後面積短少，致受有溢付價金
    28萬4,348元之損害，此為被上訴人所屬承辦人員於96年鑑
    界之過失所致，上訴人自得請求被上訴人賠償；而被上訴人
    於109年11月25日收受上訴人請求國家賠償聲請書，故自次
    日起算遲延利息，依土地法第68條第1項之規定提起本件訴
    訟等語。並於原審聲明：被上訴人應給付上訴人28萬4,348
    元，及自109年11月26日起至清償日止，按年息5%計算之利
    息。
　㈡於本院補充陳述略以：
　　系爭土地之地籍圖面積與原登記面積間，顯然有不一致之錯
    誤，致發生系爭土地面積因登記錯誤而短少之事實，被上訴
    人自應就此錯誤負責，系爭土地買受人即上訴人可據此主張
    其因信賴登記所受損害，請求被上訴人賠償等語。
二、被上訴人部分：
  ㈠於原審抗辯略以：
　　96年鑑界是使用圖解法測量，用電子求積儀計算面積，且取
    2次平均為14,099平方公尺，落差並沒有超過法定公差120.8
    72平方公尺，所以不用做更正，上訴人並未因鑑界而改變面
    積；且被上訴人另於110年4月23日以電子求積儀計算系爭土
    地鑑界土地複丈圖所載圖面面積，第1次計算為14,067平方
    公尺、第2次計算為14,075平方公尺，取平均值為14,071平
    方公尺（均四捨五入後所得數值），仍在容許公差範圍內；
    再系爭土地鑑界土地複丈圖比例尺是1/1200，繪圖的線落差
    就有可能3、40公分，計算面積就會有相當之差距，況系爭
    土地有1甲多，差距會更大。而104年重測則是使用數值法測
    量，每個點有每個座標，是以每個點的座標去做計算，算至
    小數點第2位，且沒有容許法定公差，以將當時的差異性全
    部顯現出來，是系爭土地面積減少為96年鑑界容許之法定公
    差加上104年重測改算後累加所致等語，資為抗辯。並於原
    審聲明：上訴人之訴駁回。
　㈡於本院補充陳述略以：
　　我國對於地籍圖重測後面積增減之土地，尚無補償之規定，
    且地籍圖重測致面積發生增減時，被上訴人會將此事實公告
    及通知土地權利人，使土地所有權人得對該結果以異議方式
    救濟，若無人異議而公告確定，被上訴人即應據此辦理土地
    標示變更登記，亦即地籍圖重測並無確定人民私權利之效果
    ，自不致增損土地所有權人之土地權益等語。　　
三、原審斟酌兩造之攻擊、防禦方法後，認96年鑑界以圖解法測
    量，由被上訴人所屬職員2人分別計算後取其平均值，並因
    落差之面積未超過誤差，故被上訴人並未更正系爭土地之面
    積，合於地籍測量實施規則第151條、第152條規定；且104
    年重測結果固致系爭土地面積減少，但無法因此推論96年鑑
    界時計算之面積有誤進而登記錯誤，尚無從認定上訴人因被
    上訴人96年鑑界未計算正確之面積並更正，致其溢付價金受
    有損害，而駁回上訴人之訴。上訴人不服提起上訴，並聲明
    ：原判決廢棄；上開廢棄部分，被上訴人應給付上訴人28萬
    4,348元，及自109年11月26日起至清償日止，按年息5%計算
    之利息。被上訴人則聲明：上訴駁回。
四、兩造不爭執事項：
　㈠上訴人於96年7月10日向蔡炳塘、蔡炳南以990萬元購買系爭
    土地，並向被上訴人申請鑑界，複丈日期為96年8月1日，面
    積經計算結果登記為14,204平方公尺；嗣被上訴人於104年
    就系爭土地辦理重測，重測後之面積為13,796.24平方公尺
    ，被上訴人並將此重測後之結果即13,796.24平方公尺登記
    於系爭土地登記謄本之土地標示部迄今。
  ㈡上訴人於96年時申請複丈，經被上訴人於96年8月1日複丈，
    並以電子求積儀計算面積，第1次計算數為1.4099公頃，第2
     次計算數為1.4098公頃，平均面積為1.4099公頃、改正面
    積為1.4204公頃。
  ㈢上訴人前向被上訴人請求國家賠償，經被上訴人以109年12月
    11日草地二字第1090005151號函拒絕賠償，而上訴人於110
    年1月5日向本院南投簡易庭提起本件訴訟。
五、本院之判斷：
　　上訴人上開主張為被上訴人所否認，並以前詞置辯。是本件
    主要爭點在於：上訴人依據土地法第68條第1項請求損害賠
    償，有無理由?以下分述之。
　㈠土地法第68條第1項規定：「因登記錯誤，遺漏或虛偽致受損
    害者，由該地政機關負擔損害賠償責任」，所謂「登記錯誤
    」，依土地登記規則第13條規定，係指登記之事項與登記原
    因證明文件所載內容不符者而言，此不論在申請登記或逕行
    登記之案件，均應作同一解釋(最高法院83年度台上字第237
    9號參照)。又計算面積之方法如下：一、數值法測量者：以
    界址點坐標計算之。二、圖解法測量者：以實量距離、圖上
    量距、坐標讀取儀或電子求積儀測算之。前項以實量距離及
    圖上量距計算面積，至少應由二人分別計算，並取其平均值
    。宗地之面積，以平方公尺為單位，採四捨五入法計算至小
    數點以下第二位為止。但以圖解法測量或有特殊情形者，得
    採四捨五入法計算至平方公尺為止，地籍測量實施規則第15
    1條、第152條亦分別定有明文。
　㈡經查，96年鑑界時，經被上訴人於96年8月1日複丈，並以電
    子求積儀計算面積，第1次計算數為14,099，第2次計算數為
    14,098，平均面積為14,099、改正面積為14,204等情，有上
    開歷次申請複丈資料所附土地面積計算表在卷可參（見原審
    卷第97頁），可見被上訴人當時係以圖解法測量，並由2人
    分別計算後取其平均值，並因落差之面積未超過誤差，故被
    上訴人並未更正系爭土地之面積，而被上訴人上開計算之方
    式合於上開規定，自難認有何登記錯誤之情形。
　㈢被上訴人於104年辦理重測時，係採數值法測量，按系爭土地
    之22個界址點座標據以計算面積，新面積為1.379624公頃，
    原面積1.420400公頃，面積較差-0.040776公頃，較差百分
    比為-2.8708%；又依被上訴人104年3月27日現場施測人員就
    系爭土地調查結果而為測量之地籍圖重測地籍調查表所載，
    測量參考之界址點為符號A至U共22處等情，有列印日期為10
    4年11月17日之面積計算表、南投縣地圖重測調查表等附卷
    可參（見原審卷第77頁、第83頁至第87頁）。又數值法及圖
    解法二種測量方法之差異，主要在於數值法測量是利用已知
    控制點之坐標來測定宗地之已知界址點坐標的測量方法，而
    圖解法測量則是隨意假設坐標之補點測量實地鄰近相關之參
    考點（界樁、房屋、田埂、道路、水溝……）後再與圖解地籍
    圖進行套疊後，提供測量人員判別界址之所在，顯見此兩種
    測量方法相較，因數值法的控制點遠較圖解法來得明確，數
    值法之精確度當遠較圖解法為高。故被上訴人於104年重測
    係依前開地籍測量實施規則以數值法測量，縱系爭土地面積
    雖較96年鑑界減少407.76平方公尺，自難以此推論96年鑑界
    採數值法之測量有何錯誤可言。
　㈣況且，依據前開最高法院判決意旨，96年鑑測雖經測量人員
    依圖解法測量，因在容許誤差範圍內，故無更正，而地政機
    關登記人員仍係按先前測量資料等原因證明文件登載14,204
    平方公尺於土地登記謄本，亦無上訴人所指稱之錯誤，故上
    訴人主張本件有土地法第68條1項之適用，並無可採。
六、綜上所述，本件被上訴人並無所謂登記錯誤之情形，自無土
    地法第68條第1項之適用，上訴人據此請求被上訴人負損害
    賠償責任，並無理由，不應准許。原審為上訴人敗訴之判決
    ，核無不合，上訴意旨指摘原判決不當，求予廢棄改判，為
    無理由，應予駁回。
七、本件事證已臻明確，兩造其餘攻擊防禦及證據調查，經審酌
    均與本案之判斷不生影響，爰毋庸一一論列，併此敘明。
八、據上論結，本件上訴為無理由，依民事訴訟法第436之1第3
    項、第449條第1項、第78條，判決如主文。
中　　華　　民　　國　　111 　年　　 7　　月　　20　　日
                    民事第一庭審判長法　官　張毓珊
                                    法  官  蔡志明
                                    法  官  葛耀陽
以上正本係照原本作成。
本判決不得上訴。
中　　華　　民　　國　　111 　年　　7 　　月　　21　　日
                                    書記官　黃婉淑